臺灣高等法院民事判決　　　　　　　　 94年度上易字第410號
上　訴　人　甲○○
被 上訴 人　丁○○
　　　　　　乙○○
　　　　　　丙○○
共　　　同
訴訟代理人　蘇衍維律師
複 代理 人　曾福卿
上列當事人間請求拆屋還地等事件，上訴人對於中華民國94年4
月6日台灣台北地方法院92年度訴字第5858號第一審判決提起上
訴，上訴人並為訴之追加，本院於94年11月8日言詞辯論終結，
判決如下：
    主  文
上訴及追加之訴均駁回。
第二審及追加之訴，訴訟費用均由上訴人負擔。
    事實及理由
壹、程序方面：
    按訴之變更、追加或提起反訴，非經他造同意，不得為之，
    但有民事訴訟法第255條第1項第2款至第6款情形，不在此限
    ，同法第446條第1項定有明文。本件上訴人於第一審係依民
    法第767條、第821條、第179條規定，請求被上訴人等拆除
    坐落台北市○○區○○段2小段458地號土地上（下稱系爭土
    地），門牌號碼台北市○○路322巷43之1號1、2、3、4樓房
    屋（下稱系爭房屋），將占用土地返還上訴人及其他共有人
    全體，並賠償上訴人相當於租金之損害，及請求原審被告鍾
    孟穎、楊月霞、溫張月美、溫修如、溫宜嘉遷出系爭房屋。
    上訴後，上訴人依據承諾書及土地使用同意書（原審卷第86
    至95頁），基於土地出賣人孫茂松繼承人之地位，依民法第
    367條規定，追加請求被上訴人給付上訴人土地價金，係屬
    訴訟標的之追加，被上訴人雖不同意，惟經核其請求權基礎
    事實同一，與民事訴訟法第255條第1項第2款之情形相符，
    依同法第446條第1項但書規定，上訴人所為訴之追加，毋庸
    經被上訴人之同意，應予准許，合先說明。
貳、實體部分：
一、上訴人主張：坐落台北市○○區○○段2小段458地號土地（
    下稱系爭土地）為上訴人與其他共有人所有，上訴人所有權
    應有部分為72/10000，其上門牌號碼台北市○○路322巷43
    之1號1、2樓房屋分別為被上訴人丁○○、乙○○所有；同
    址3、4樓房屋為被上訴人丙○○所有，惟上開房屋無合法之
    權源占用系爭土地如附圖所示A部分，面積68.69㎡，原審被
    告鍾孟穎、楊月霞並占用43之1號2樓房屋，原審被告溫張月
    美、溫修如、溫宜嘉占用43之1號4樓房屋。依民法第767條
    、第821條規定，上訴人自得請求被上訴人丁○○、乙○○
    、丙○○拆除上開房屋，將占用土地返還上訴人及其他共有
    人全體；並請求原審被告鍾孟穎、楊月霞、溫張月美、溫修
    如、溫宜嘉遷出渠等占用之房屋。又被上訴人丁○○、乙○
    ○、丙○○所有上開房屋無權占用系爭土地，均受有相當於
    租金之利益，致上訴人受有損害，依民法第179條、第184條
    規定，被上訴人丁○○、乙○○、丙○○應負擔給付不當得
    利、損害賠償之責任。系爭房屋位於台北市○○路旁，交通
    便利，按系爭土地申報地價之年息10％計算，自87年12月1
    日起至92年11月30日止，被上訴人丁○○、乙○○、丙○○
    積欠相當於不當得利之租金，各為新臺幣（下同）7,220元
    、7,220元、14,440元；自92年12月1日起，每月應給付之金
    額，各為120元、120元、240元。且依據承諾書及土地使用
    同意書，於本院追加請求被上訴人丁○○、乙○○、丙○○
    應分別給付上訴人209,034元、209,034元、418,068元之土
    地價金云云（原審為上訴人全部敗訴之判決，上訴人僅就請
    求被上訴人丁○○、乙○○、丙○○給付相當於不當得利之
    租金部分上訴，並於本院追加請求被上訴人給付上訴人土地
    價金）。其聲明：(一)原判決（除確定部分外）廢棄。(二)被上
    訴人丁○○、乙○○、丙○○應各給付上訴人7,220元、7,2
    20元、14,440元，及均自起訴狀繕本送達翌日起至清償日止
    ，按年息5％計算之利息；暨自92年12月1日起至返還系爭土
    地之日止，按月各給付上訴人120元、120元、240元。(三)被
    上訴人丁○○、乙○○、丙○○應各給付上訴人209,03 4元
    、209,034元、418,068元之價金，價購上訴人應移轉予被上
    訴人之土地，萬華區○○路○○段458地號，應有部分72/40
    000、72 /40000、154/40000。(四)第一、二審訴訟費用（除
    確定部分外）由被上訴人連帶負擔。(五)願供擔保，請准宣告
    假執行。
二、被上訴人則以：渠等父親鍾萬來原先承租系爭土地建有房屋
    ，嗣上訴人之父孫茂松及系爭土地其他共有人與訴外人信固
    建設有限公司（下稱信固公司）合建房屋，鍾萬來同意拆除
    地上房屋，孫茂松等地主則同意將分得之門牌號碼43之1號1
    至4樓房屋分予鍾萬來，該分得房屋之土地應有部分由鍾萬
    來給付孫茂松等地主200,000元、信固公司補貼鍾萬來等人
    180,000元。然因前開合建事宜發生糾紛，渠等辦妥前開房
    屋之第一次所有權登記後，土地部分遲未處理，自應類推適
    用民法第425條之1規定，渠等與前揭地主間有租賃關係，則
    渠等所有前開房屋，並非無權占用系爭土地。另若認為上訴
    人得請求相當於不當得利之租金，惟鍾萬來已支付上訴人之
    父孫茂松200,000元，應自上訴人請求之損害金額中扣除。
    又上訴人就系爭土地所有權應有部分僅有72/10000，而系爭
    土地其他共有人均同意前開房屋占用系爭土地，則上訴人提
    起本件訴訟，顯係權利濫用，違反民法第148條第1項規定。
    且因土地共有人眾多，致使土地應有部分之登記事宜漏未登
    記渠等之應有部分，此從與渠等同為8棟建物之房屋登記所
    有權人均有系爭土地應有部分之登記可得證實，經核算後渠
    等就系爭土地之應有部分各為270/10000。足證渠等確為實
    質上之系爭土地共有人等語，資為抗辯。答辯聲明：上訴駁
    回。
三、系爭土地重測前為台北市○○區○○段302地號，重測後為
    台北市○○區○○段2小段460地號，嗣與同小段590、460、
    461地號合併為系爭458地號土地。上訴人為系爭土地分別共
    有人，所有權應有部分72/1000；系爭房屋1、2樓房屋分別
    為被上訴人丁○○、乙○○所有、3、4樓為被上訴人丙○○
    所有。該房屋占用系爭土地如附圖所示A部分，面積68.69㎡
    ，業據原審履勘前開房屋，並囑託地政機關測量在案。而鍾
    萬來原承租重測前台北市○○區○○段302地號土地，在租
    得之土地上建有房屋，於65年5月6日與孫茂松等地主簽訂承
    諾書，約定鍾萬來同意拆除地上房屋，前揭地主則將與信固
    公司合建所分得之系爭房屋分配予鍾萬來，基地部分則由鍾
    萬來向孫茂松等地主價購取得等情，有土地及建物登記謄本
    、土地複丈成果圖、承諾書、勘驗筆錄等（原審卷第41至43
    頁、第45、54、第90至92頁、117頁、第111至115頁）在卷
    可稽，且為兩造所不爭執，堪信為真實。
四、上訴人主張依民法第179條、第184條規定，被上訴人應負給
    付不當得利、損害賠償之責任，且依據承諾書及土地使用同
    意書，被上訴人等亦應給付上訴人系爭土地之價金云云；被
    上訴人則執前詞，否認上訴人主張之情事。是本件爭點厥為
    ：(一)被上訴人丁○○、乙○○、丙○○所有系爭房屋是否無
    權占用系爭土地？(二)上訴人依承諾書及土地使用同意書請求
    被上訴人給付上訴人系爭土地之價金，是否有理由？茲分別
    審酌如下：
  (一)被上訴人丁○○、乙○○、丙○○所有系爭房屋並非無權占
    用系爭土地：
    1.重測前台北市○○區○○段302地號土地之地主，即上訴
      人之父孫茂松及訴外人孫成、王杏仁、王明月、孫忠雄、
      孫金溪、孫宜通、孫忠謀等地主，與被上訴人之父鍾萬來
      以及訴外人鐘氣、鍾國龍所簽訂之承諾書約定，鍾萬來等
      原承租人同意拆除地上房屋，孫茂松等地主則將與信固公
      司合建所分得部分房屋分屋予鍾萬來等原承租人，鍾萬來
      等原承租人就取得房屋基地部分於使用執照核准之次日以
      市府公告地價為計算基準，於建築執照核發後一週內給付
      200,000元，其餘款項於取得使用執照後一週內付清，有
      該承諾書在卷可稽（原審卷第90、91頁）。而系爭房屋乃
      前揭孫茂松等地主依上開承諾書之約定分屋予鍾萬來，鍾
      萬來復以被上訴人丁○○、乙○○、丙○○為房屋起造人
      ，於系爭房屋興建完成後，辦理建物第一次所有權登記，
      此亦經原審調閱系爭房屋之建築執照、使用執照，並有土
      地登記謄本在卷可按（原審卷第41至44頁），堪認前揭孫
      茂松等地主依前開承諾書之約定，同意鍾萬來所分得系爭
      房屋使用重測前台北市○○區○○段302地號土地。嗣上
      訴人於78年1月3日，因繼承及遺產分割取得系爭土地所有
      權應有部分72/10000，此有該土地登記謄本在卷足憑（原
      審卷第54頁）。依民法第1148條規定，上訴人應承受其父
      孫茂松基於上開承諾書所負擔之義務；被上訴人丁○○、
      乙○○、丙○○亦承受其父鍾萬來基於上開承諾書所得享
      有之權利。則被上訴人丁○○、乙○○、丙○○所有系爭
      房屋，自得依上開承諾書之約定，合法占用系爭土地使用
      。上訴人主張被上訴人丁○○、乙○○、丙○○所有系爭
      房屋無權占用系爭土地云云，自不足取。
    2.系爭房屋於興建時，該建築執照卷宗內附有以孫茂松及其
      他土地所有權人名義所出具之土地使用權同意書，此經原
      審調閱該建築執照卷宗查閱屬實，亦為兩造所不爭，並有
      該土地使用權同意書影本在卷可按（原審卷第88、89頁）
      。上訴人雖否認該土地使用權同意書之真正，並主張該土
      地使用權同意書縱屬真正，上訴人亦終止該土地使用權同
      意書所發生之使用借貸關係云云。惟觀諸上開承諾書之內
      容，核與使用權同意書內容相符，足認該使用權同意書係
      為履行上開合建而出具，堪信為真正。則系爭房屋使用系
      爭土地係得有土地共有人全體之同意，且係以建築房屋為
      目的，姑不論鍾萬來已價購系爭土地，已如前所述，即以
      該土地使用權同意書，亦得使用系爭土地至系爭房屋不堪
      使用為止。況該土地使用權同意書係由重測前台北市○○
      區○○段302地號全體共有人所出具，依民法第263條準用
      同法第258條規定，終止之意思表示應由全體為之，由上
      訴人一人行使終止權，尚不生效力，上訴人此部分主張，
      仍不足取。
    3.綜上，被上訴人丁○○、乙○○、丙○○所有系爭房屋，
      係因前開合建及承諾書而得土地全體共有人同意使用系爭
      土地，乃有法律上之原因，自非無權占有系爭土地。上訴
      人主張被上訴人丁○○、乙○○、丙○○所有系爭房屋，
      無權占用系爭土地，均受有相當於租金之利益，致使上訴
      人受有損害，應依民法第179條、第184條規定，負擔給付
      不當得利、損害賠償之責任云云，並非有據。
  (二)上訴人依承諾書及土地使用同意書，請求被上訴人等給付上
    訴人系爭土地之價金，為無理由：
    1.依被上訴人所提出之承諾書，其上載明：「‧‧‧甲方（
      含上訴人之父）願與信固建設公司合建房屋，棟數按照許
      可盡地取用興建，建地房屋基地面積壹佰捌拾坪（乙方承
      租面積按建築率取得），甲方興建主各取得百分之五十，
      甲方再就取得百分之五十房屋每層參分之壹由乙方承租者
      取得權，乙方就取得房屋基地負擔土地款、增值稅、土地
      移轉及建物總登記費。乙方就取得部分由乙方名義申請建
      造，以乙方取得房屋室內無隔間，當建照領到後壹個月內
      乙方應自行拆除舊建物，不得有何要求，如有承租他人應
      由乙方負責處理暨與甲方無涉。土地款按乙方取得比率之
      負擔，但取土地款之價額，應以使用執照核准下之次日以
      市府公告地價為準計算之，論付土地款，在建主取得建築
      執照後壹週內付新台幣貳拾萬元整，其餘款項在房屋得使
      用執照後壹週內付清，不得短少（一超過壹週至三十天以
      銀行利息計算。二超過參拾天以上不付，乙方放棄理論，
      甲方拒絕交屋）」等語（原審卷第90至92頁）。由該承諾
      書內容，足證承諾書係屬「房屋、土地買賣契約書」，亦
      即含上訴人之父等土地共有人與建商信固公司就系爭土地
      簽定合建契約後，土地共有人等將所應分得之50％中每層
      1/3房屋連同土地應有部分出賣於被上訴人之父鍾萬來等
      土地承租人，並約定在建商取得建築執照後，一週內先給
      付200,000元整，其餘款項則在房屋得使用執照後，一週
      內付清。又上開承諾書既已約定：「超過參拾天以上不付
      ，乙方放棄理論，甲方拒絕交屋」等文句，而系爭房屋既
      已交屋，並由被上訴人等取得所有權之登記。被上訴人主
      張因此足證已付清土地買賣價金，尚非無據。
    2.又據被上訴人與信固建設公司於65年5月6日所簽訂之契約
      書載明：「(三)甲方願意補貼乙方購地費新台幣壹拾捌萬元
      整，給付為二期。第一期為本工程全部基礎完成付半數額
      （玖萬元）。第二期為本工程水、電全部接通後（半數）
      ，壹週內付清。」等語（原審卷第94頁）。如前所述，既
      已交屋並由被上訴人等取得系爭房屋所有權，亦足見被上
      訴人已給付建商信固公司180,000元之購買土地之補貼款
      。雖上訴人主張事實上迄今並未交屋，係因為被上訴人霸
      王購屋，強迫交屋，系爭房屋到91年才登記為被上訴人所
      有，上訴人是地主之一，只要求買上訴人部分之土地所有
      權；上訴人不知被上訴人何時搬入系爭房屋，上訴人原先
      不知有系爭土地應有部分，是近2、3年才知道的云云。被
      上訴人則辯以，68年6月22日完工後，被上訴人就住在系
      爭房屋，當時因建商與地主間糾紛，建商跑掉，沒有解決
      ，登記的部分就延宕下來，故土地未移轉。房屋部分於91
      年8月31日才補登記等語（本院卷第68頁）。是上訴人既
      主張系爭房屋係被上訴人強迫交屋，此部分應由上訴人負
      舉證責任，然未據上訴人舉證證明之。況被上訴人自68年
      6月22日完工後，即住進系爭房屋，若有所謂強迫交屋情
      事，上訴人之被繼承人孫茂松斷無怠於行使其權利之可能
      ，上訴人主張被上訴人強迫交屋云云，顯與常情不符，無
      足採信。
    3.參以上開承諾書除孫茂松外，另有孫成、王杏仁、王明月
      、孫忠雄、孫金溪、孫宜通、孫中謀等地主，除本件上訴
      人外，未據其他簽立承諾書人爭執，而承諾書係於65年5
      月6日簽訂，上訴人遲至92年12月4日提起本件訴訟，縱如
      上訴人所述，被上訴人未給付購買系爭土地之價金，然因
      被上訴人提出時效抗辯（本院卷第68頁），上訴人之主張
      亦屬無理由。
    4.綜上，上訴人依據承諾書及土地使用同意書，請求被上訴
      人等給付上訴人系爭土地之價金，為無理由。
五、綜上所述，上訴人依民法第179條、第184條、第367條規定
    ，請求被上訴人丁○○、乙○○、丙○○各給付7,220元、
    7,220元、14,440元，及均自起訴狀繕本送達翌日起至清償
    日止，按年息5％計算之利息；暨自92年12月1日起至返還系
    爭土地之日止，按月各給付上訴人120元、120元、240元；
    被上訴人丁○○、乙○○、丙○○應各給付上訴人209,034
    元、209,034元、418,068元之價金，價購上訴人應移轉予被
    上訴人之土地，萬華區○○路○○段458地號，72/40000、
    72 /40000、154/40000，均為無理由，應予駁回。上訴部分
    ，原審為上訴人敗訴之判決，並無不合。上訴意旨指摘原判
    決不當，求予廢棄改判，為無理由，應予駁回。追加之訴部
    分，亦非有理由，應予駁回。
六、本件事證已臻明確，兩造其餘主張、陳述及所提證據，經審
    酌後，與判決結果不生影響，毋庸逐一審酌，併此敘明。
七、據上論結，本件上訴及追加之訴均為無理由，依民事訴訟法
    第449條第1項、第78條，判決如主文。
中　　華　　民　　國　　94　　年　　11　　月　　22　　日
　　　　　　　　　民事第四庭審判長法　官 張劍男
　　　　　　　　　　　　　　      法　官 陳邦豪
　　　　　　　　　　　　　　      法　官 游明仁
正本係照原本作成。
不得上訴。
中　　華　　民　　國　　94　　年　　11　　月　　23　　日
　　　　　　　　　　　　　　　　　書記官 于  誠
